臺灣高等法院刑事裁定
111年度抗字第1399號
抗  告  人  臺灣宜蘭地方檢察署檢察官
受  刑  人  黃燕龍


上列抗告人因受刑人聲明異議案件，不服臺灣宜蘭地方法院中華
民國111年7月7日所為裁定(111年度聲字第287號)，提起抗告，
本院裁定如下：
    主  文
抗告駁回。
    理  由
一、聲明異議意旨略以：聲明異議人即受刑人黃燕龍（下稱受刑
    人）於民國111年5月25日上午10時許，依臺灣宜蘭地方檢察
    署(下稱宜蘭地檢署)111年度執字第1060號執行傳票至該署
    報到，檢察官對於本件是否有得易科罰金之特殊事由未給予
    受刑人有適當陳述之機會，逕為不得易科罰金之處分，程序
    有明顯瑕疵，難認為適法。且受刑人前案執行完畢之時間為
    106年3月6日，本件再犯時間為110年11月15日，相隔已有相
    當時間，是否可謂受刑人對於刑罰之反應力不佳，法敵對意
    識強烈，而達非發監執行難收矯正之效之情形，誠非無疑，
    加上本次查獲之吐氣所含酒精濃度為每公升0.3毫克，情節
    非屬重大，驟然收監執行有違比例原則，且受刑人平時有正
    當工作，甫標得東南碱業水電工程，且幼子腳部殘廢，長期
    由受刑人照顧，若入監服刑損害巨大，檢察官未審酌上開事
    實逕否准易科罰金，於法有違，爰依刑事訴訟法第484條規
    定聲明異議，請求撤銷原否准易科罰金及易服社會勞動之處
    分等語。
二、原裁定略以：
　㈠本案判決確定後，宜蘭地檢署檢察官以111年度執字第1060號
    指揮執行，傳喚被告於111年5月25日到案執行，並於執行傳
    票上囑受刑人於111年5月20日前陳報是否有再犯不能安全駕
    駛致交通危險罪之虞之相關證據及陳述供檢察官審核本案是
    否准予易科罰金或易服社會勞動，且為受刑人親自收受等情
    ，有該署111年5月6日宜檢嘉律111執1060字第1119008107號
    函、送達證書等在卷可參，而受刑人於111年5月25日執行報
    到後，未提出前開相關證據供檢察官審酌，於詢問時表示：
    「（問：本件係第3次犯不能安全駕駛致公共危險罪，本署
    前已函文通知你提供證據陳報不會再犯不能安全駕駛致交通
    危險罪之虞，供本署檢察官審酌，有無證據可提供本署檢察
    官審酌？)我不知道怎麼提供。我有跟我的小孩承諾不會再
    喝了。」、「(問：如本件檢察官不准易科罰金或易服社會
    勞動，今日將發監執行，家裏是否需要社會局協助安置？你
    本身有無12歲以下之子女需照顧？家裡有無65歲以上老人有
    生命、身體、健康、自由之危難或生活陷於困境？)沒有。
    我父母都不在了。(問：還有何意見？)沒有。」可認檢察官
    審酌是否准受刑人易科罰金、易服社會勞動之前，已給予受
    刑人陳述意見之機會，是聲明異議意旨認檢察官之指揮執行
    ，未給予受刑人陳述意見之機會等語，難認有據。
　㈡本件受刑人前於91年間，因不能安全駕駛致交通危險案件，
    經原法院以91年度交易字第34號判決判處有期徒刑4月確定
    ，於91年6月21日易科罰金執行完畢；復於105年間，因不能
    安全駕駛致交通危險案件，經同法院以105年度交簡字第785
    號判決判處有期徒刑6月確定，於106年3月6日易科罰金執行
    完畢，再於二犯易科罰金執行完畢後5年內之110年11月15日
    犯本案，其中僅有91年間所犯及本次案件該當累犯，105年
    該次並不構成累犯等情，有前揭判決書、本院被告前案紀錄
    表在卷可查。是檢察官以本次構成累犯，即認與檢察機關辦
    理易服社會勞動作業要點第5點第8款第1目規定「三犯以上
    且每犯皆因故意犯罪而受有期徒刑宣告之累犯」相符，而認
    受刑人因不執行所宣告之刑，難收矯正之效或難以維持法秩
    序，所憑依據已有違誤。
　㈢除上述，檢察官僅空泛認本案係受刑人三次犯公共危險罪，
    足證受刑人歷經前二次偵審科刑之教訓後，仍難以戒除飲酒
    後駕車，始敢再犯本次公共危險罪，如不送監執行，顯然無
    從矯正此等惡習等語，其餘未見檢察官提出具體事證或憑據
    說明何以認定受刑人如易科罰金或易服社會勞動，無法收矯
    正之效或維持法秩序，是此部分尚存裁量瑕疵，難謂妥適。
　㈣綜上，本件檢察官所為否准被告易科罰金及易服社會勞動之
    執行指揮處分，既有前揭裁量瑕疵，即難予維持，受刑人指
    摘檢察官之執行指揮處分不當，請求撤銷原處分，為有理由
    。應將宜蘭地檢署檢察官所為111年度執字第1060號不准受
    刑人為易科罰金及易服社會勞動而須入監執行之執行指揮處
    分，予以撤銷，並由檢察官另為適當處分等語。
三、檢察官抗告意旨以：
  ㈠檢察官因被告具狀聲請易科罰金，於111年5月27日發函通知
    其於本案所為犯行，如不入監執行，即有難收矯治之效或難
    以維持法秩序之情形，而不准其易科罰金及易服社會勞動，
    乃其適用法律所表示之見解，核屬「觀念通知」，並非刑事
    訴訟法第458條規定之檢察官執行指揮行為；原審裁定誤認
    係執行處分而予以撤銷，似值商榷。
　㈡法務部頒檢察機關辦理易服社會勞動作業要點第5點第8款明
    列5目情況，為應認有「確因不執行所宣告之刑，難收矯正
    之效或難以維持法秩序」之篩除事由；上開規定雖係針對易
    服社會勞動而為規定，但不論是易科罰金或易服社會勞動，
    均屬刑法第41條所定易刑處分，兩者既規定於同條，並共用
    相同要件，當為同一解釋，即上述規定亦可作為本案是否准
    許易科罰金(若不執行判決所宣告之徒刑，是否難收矯正之
    效或難以維持法秩序）之判斷標準。又本要點第5點第8款第
    1目規定「三犯以上且每犯皆因故意犯罪而受有期徒刑宣告
    之累犯」，其字面文義固指該三次犯罪皆係故意犯且受有期
    徒刑宣告，所餘「之累犯」則應解為僅指第三犯構成累犯；
    蓋此「累犯」若解為每次犯罪皆應構成累犯，勢必於此三犯
    外另有一次前犯（受有期徒刑宣告之故意犯），其後犯始能
    構成累犯，如此實質上已有「四犯」，恐與本點款第5目所
    定「數罪併罰，有四罪以上因故意犯罪」混淆；且第二犯如
    係第一犯執畢後5年內再為之累犯，已符合本點款第2目之情
    形（前因故意犯罪而受逾六月有期徒刑之宣告，執行完畢或
    赦免後，五年以內故意再犯本案而受有期徒刑之宣告者），
    在立法體例上顯無可能反於第1目設定更嚴苛之要件；故第1
    目「之累犯」，應解為僅限於第三犯。
  ㈢臺灣高等檢察署前以102年6月26日檢執甲字第10200075190號
    函揭示被告5年內3犯酒後駕車之公共危險罪者，應認為核屬
    刑法第41條第1項但書所定「易科罰金難收矯正之效，或難
    以維持法秩序」，而不准易科罰金。惟近年來飲酒後駕車肇
    事致無辜民眾傷亡之案件頻繁發生，顯見上述判斷標準過於
    寬鬆，已不足以嚇阻心存僥倖者酒後駕車之惡習；行政院蘇
    院長乃於111年1月6日行政院會裁示從重從嚴審核酒駕案件
    之易科罰金執行標準，臺灣高等檢察署奉法務部諭令重行研
    議後，改以111年2月23日檢執甲字第11100017350號函揭示
    「酒駕案件經查獲三犯（含)以上者」，應審酌是否屬於「
    難收矯正之效或難以維持法秩序」之情形而不准易科罰金，
    即不再限於三犯係五年內所為。
  ㈣查受刑人①初於91年1月24日飲酒後駕車上路而為警查獲，經
    原審法院以91年度交易字第34號判決判處有期徒刑4月確定
    ，已於91年6月21日易科罰金執畢；②嗣於105年4月25日酒後
    駕車上路而為警查獲，經同法院以105年度交簡字第785號判
    決判處有期徒刑6月確定，已於106年3月6日易科罰金執畢；
    ③再於110年11月15日飲酒後駕車上路而為警查獲，經同法院
    以111年度交簡字第37號判決判處有期徒刑6月確定(分為該
    署111年度執字第1060號案已送監執行，於111年7月15日因
    其他原因出監)；以上事實有全國刑案查註紀錄表、矯正簡
    表、執行案件資料表、刑事判決在卷可稽。由上開資料可知
    被告三次酒後駕車上路而故意犯公共危險罪，皆受有期徒刑
    宣告；且本案判刑之110年11月15日酒後駕車犯行(第三犯)
    ，係於前案執行完畢後5年內再為而構成累犯，即符合檢察
    機關辦理易服社會勞動作業要點第5點第8款第1目所列篩除
    事由；而被告歷經前兩次偵審程序之教訓，並就判處之徒刑
    易科罰金執畢後，竟敢再犯公共危險罪，如不提高為送監執
    行，顯然無從矯正其飲酒後駕車之惡習。是認受刑人確有如
    不執行本案所宣告之有期徒刑，即難收矯正之效或難以維持
    法秩序之情形，而不准其易科罰金及易服社會勞動，於法即
    無不合。綜上述，受刑人確有不准易服之法定事由；原審裁
    定徒以前揭理由撤銷檢察官所為不准易刑之執行通知，其認
    事用法似有違誤。為此爰依刑事訴訟法第403條第1項規定提
    起抗告，請求撤銷原裁定，更為適法之裁判云云。 　
四、本院按：
　㈠刑之執行，本質上屬司法行政之一環，原則上應由檢察官指
    揮之，此觀刑事訴訟法第457條第1項前段規定：「執行裁判
    由為裁判法院之檢察官指揮之」即明。又受刑人或其法定代
    理人或配偶以檢察官執行之指揮為不當者，得向諭知該裁判
    之法院聲明異議，刑事訴訟法第484條定有明文。觀其立法
    目的在於以聲明異議，請求法院裁定變更或撤銷檢察官不當
    之執行指揮，期無錯誤。所稱「檢察官執行之指揮不當」，
    係指檢察官有積極執行指揮之違法及其執行方法有不當等情
    形而言(最高法院77年度台抗字第741號裁定、95年度台抗字
    第486號裁定意旨參照)。本件受刑人犯刑法第185條之3第1
    項第1款之罪(累犯)，經原審法院判處有期徒刑6月(併諭知
    易科罰金折算標準)確定，檢察官以111年度執字第1060號指
    揮執行，傳喚受刑人於111年5月25日到案，並檢附聲請易科
    罰金、易服社會勞動須知之函文，此有檢察官執行案件進行
    單、送達回證、宜蘭地檢署111年5月6日宜檢嘉律111執1060
    字第1119008107號函文在卷可查(見執行卷第11至15頁)，經
    訊明受刑人並未提出「不會再犯不能安全駕駛致交通危險罪
    之虞」之相關事證後，經內部簽核後不准易科罰金及易服社
    會勞動後，於同日核發指揮執行書，並於備註欄註明「⒈受
    刑人如不服檢察官之執行指揮，得依刑事訴訟法第484條 規
    定，向諭知該裁判之法院聲明異議。‥⒊本件業經簽請檢察長
    核准不得易科罰金及易服社會勞動」，有執行筆錄、簽呈、
    執行指揮書（見執行卷第16至17、21至23頁)，並於同日將
    受刑人發送監所執行，此為檢察官執行之指揮命令，受刑人
    自得為聲明異議之標的，受刑人雖未主動聲請易科罰金或易
    服社會勞動，但檢察官已審酌上情認受刑人有「難收矯正之
    效或難以維持法秩序者」而不准易科罰金及易服社會勞動之
    情，而處分發監執行。至於受刑人於發監執行後，該署檢察
    官於111年5月27日函受刑人載有「‥台端第三次飲酒後駕車
    上路而觸犯公共危險罪，核屬刑法第41條第1項但書規定『確
    因不執行所宣告之刑，難收矯正之效或難以維持法秩序』之
    事由，故不准台端易科罰金及易服社會勞動」等語(見執行
    卷第26至28頁)，亦是檢察官對受刑人聲請易科罰金之聲請
    再為否准之處分，並非檢察官抗告意旨所稱僅為「適用法律
    所表示之見解，而屬『觀念通知』」云云，特予指明。是不論
    執行指揮書及上開否准易刑之函文均屬檢察官執行之指揮，
    均為聲明異議之標的。　　
　㈡又，刑法第41條第1項規定：「犯最重本刑為5年以下有期徒
    刑以下之刑之罪，而受6月以下有期徒刑或拘役之宣告者，
    得以新台幣1千元、2千元或3千元折算一日，易科罰金。但
    易科罰金，難收矯正之效或難以維持法秩序者，不在此限。
    」依其立法理由說明，個別受刑人如有不宜易科罰金之情形
    ，在刑事執行程序中，檢察官得依該項但書規定，審酌受刑
    人是否具有「確因不執行所宣告之刑，難收矯正之效，或難
    以維持法秩序」等事由決定之。是以，於法院判決確定後，
    受刑人僅取得得聲請易科罰金之資格，檢察官對於得易科罰
    金案件之指揮執行，仍應依具體個案，考量犯罪特性、情節
    及受刑人個人特殊事由等因素，如認受刑人確有因不執行所
    宣告之刑，難收矯正之效，或難以維持法秩序者，自得不准
    予易科罰金，此乃檢察官指揮執行時得依職權裁量之事項，
    倘其未濫用權限，本不得任意指摘為違法。惟因刑法第41條
    第2項規定：「依前項規定得易科罰金而未聲請易科罰金者
    ，得以提供社會勞動6小時折算1日，易服社會勞動。」並未
    排除受刑人於檢察官否准易科罰金時，得請求易服社會勞動
    ，是檢察官認受刑人不宜易科罰金時，非不得准許其得易服
    社會勞動。雖刑事訴訟法並無執行檢察官於刑之執行指揮時
    ，應當場告知不准易科罰金之規定，但此重大剝奪受刑人人
    身自由之強制處分，如能賦予受刑人對於不准易科罰金之理
    由有陳述意見的機會，或許受刑人能及時提供一定的答辯或
    舉出相當證據，得就對其不利之理由進行防禦，或改聲請易
    服社會勞動，或能使檢察官改變准否易刑處分之決定，無待
    受刑人日後始得依刑事訴訟法第484條對檢察官之指揮聲明
    異議。查：本件檢察官固於通知執行前，要求受刑人提出無
    再犯酒駕公共危險罪之虞之相關事證，然受刑人礙於個人學
    識或經驗，不知如何準備，檢察官似以受刑人未即時提出上
    開事證，即認法院之宣告刑，若不執行「難收矯正之效，或
    難以維持法秩序」，而否准受刑人聲請易科罰金之機會，且
    未令受刑人就是否易服社會勞動予以陳述，徒以前述情狀(
    受刑人無再犯酒駕公共危險罪之虞之相關事證)，作為否准
    易科罰金及易服社會勞動之唯一準據，職是，檢察官在上開
    否准受刑人易刑聲請之事，其踐行之程序尚有未盡週延之處
    。 
　㈢再按檢察機關辦理易服社會勞動作業要點第5點第8款第1目規
    定「三犯以上且每犯皆因故意犯罪而受有期徒刑宣告之累犯
    」，依其立法理由關於上開規定之說明，略以：規定限於「
    三犯以上」且「每犯皆因故意犯罪而受有期徒刑宣告之累犯
    」，即認確因不執行所宣告之刑，難收矯正之效或難以維持
    法秩序。所稱「三犯以上」係指本案為第三犯或第三犯以上
    受刑之執行。「每犯皆因故意犯罪而受有期徒刑宣告之累犯
    」係指每犯（包含第一次犯罪）皆為故意犯，因而將過失犯
    排除在外，且每犯皆須受徒刑之宣告確定，因而將拘役、罰
    金等輕罪排除在外，每犯間均須相隔五年以內，始符合所謂
    「五年以內故意再犯」之累犯要件，故除第一犯無所謂累犯
    之問題外，其餘各犯皆須為累犯等旨可參。查受刑人所犯91
    年間之酒駕公共危險罪、105年間再犯同一罪名，各緀法院
    判處有期徒刑4月、6月，且均執行完畢(均如上述)，本案於
    110年間三犯同一罪名，經判處有期徒刑6月確定，有上開刑
    事判決、本院被告前案紀錄表在卷可稽，而受刑人二犯同一
    罪名時，並不構成累犯，即與檢察機關辦理易服社會勞動作
    業要點第5點第8款第1目立法理由明載「除第一犯無所謂累
    犯之問題外，其餘各犯皆須為累犯」意旨不符，職是本案即
    不符合上開作業要點第5點第8款第1目規定，而與刑法第41
    條第1項但書所規定，若不執行所宣告之刑，即「難收矯正
    之效或難以維持法秩序」事由不合。從而，原裁定以目前卷
    證所示，尚難認為受刑人如易科罰金或易服社會勞動，難收
    矯正之效或難以維持法秩序之具體理由，認檢察官對受刑人
    發監執行之執行指揮及否准易科罰金及易服社會勞動之執行
    處分，其裁量權行使存有瑕疵，因而撤銷檢察官上開執行處
    分，難認有何違誤或不當之處。抗告意旨所稱上開作業要點
    第5點第8款第1目規定「三犯以上且每犯皆因故意犯罪而受
    有期徒刑宣告之累犯」，依其字面文義，固指該三次犯罪皆
    係故意犯且受有期徒刑宣告，至於「之累犯」應解為僅指第
    三犯構成累犯，明顯與上開作業要點第5點第8款第1目立法
    理由不合，此部分抗告意旨即不足取。至於上述高檢署函文
    ，或許在個案執行上，可供地方檢察署檢察官執行同類業務
    之參考，然就法律位階而言，無從認其超越、甚至認其可取
    代上開作業要點，併予指明。
五、綜上，本件檢察官指揮執行之處分存有瑕疵可指，受刑人執
    以向原法院聲明異議，指摘檢察官執行指揮不當，尚非無由
    ，原裁定將檢察官本件執行處分撤銷，核無違法或不當，檢
    察官猶執上開情詞資為抗告，核無理由，應予駁回。
六、據上論斷，應依刑事訴訟法第412條，裁定如主文。　　　
中　　華　　民　　國　　111 　年　　9 　　月　　20　　日
　　　            刑事第十九庭  審判長法　官  曾淑華
                                      法　官  陳文貴
                                      法　官  黃惠敏
以上正本證明與原本無異。
不得抗告。
                                      書記官  吳錫欽
中　　華　　民　　國　　111 　年　　9 　　月　　21　　日